臺灣臺北地方法院刑事判決            100年度金重易字第4號
公  訴  人  臺灣臺北地方法院檢察署檢察官
被      告  江程金
選任辯護人  杜英達律師
            黃鈺華律師
            吳至格律師
被      告  朱惠菊
選任辯護人  李采霓律師
            孫銘豫律師
上列被告等因業務侵占案件，經檢察官提起公訴（99年度偵字第
16236 號），被告等於本院準備程序進行中，就被訴事實均為有
罪之陳述，經本院告知簡式審判程序意旨，並聽取公訴人及被告
之意見後，本院合議庭裁定依簡式審判程序審理，本院判決如下
：
    主  文
江程金共同意圖為自己不法之所有，而侵占自己業務上所持有他
人之物，處有期徒刑壹年，減為有期徒刑陸月，如易科罰金，以
新臺幣參仟元折算壹日。緩刑參年，並應於本案江程金部分判決
確定後貳個月內，向國庫支付新臺幣肆拾伍萬元。
朱惠菊共同意圖為自己不法之所有，而侵占自己業務上所持有他
人之物，處有期徒刑捌月，減為有期徒刑肆月，如易科罰金，以
新臺幣壹仟元折算壹日。緩刑貳年，並應於本案朱惠菊部分判決
確定後貳個月內，向國庫支付新臺幣捌萬元。
    事  實
一、江程金係皇昌投資股份有限公司（下稱皇昌投資公司，於民
    國98年11月2 日更名為豐鑫開發投資股份有限公司）及其轉
    投資之皇昌營造股份有限公司（下稱皇昌營造公司）、和昌
    國際工業股份有限公司（下稱和昌公司）之負責人，朱惠菊
    係皇昌營造公司財務部協理，並受江程金指示兼辦皇昌投資
    公司出納及資金調度業務。緣於94年間，江程金經吳家樺介
    紹，得知兆豐資產管理顧問公司（下稱兆豐資產公司）所有
    之臺北市○○區○○段1 小段405 、420 、424 、427-1 、
    525 、611 地號土地及377 、431 、432 、433 、434 建號
    建物之原萬客隆賣場廢棄廠房及土地（下稱萬客隆土地）欲
    以新臺幣（下同）7 億元出售並有意購買，惟因資金不足，
    遂請吳家樺代為尋覓購地資金並與兆豐資產公司斡旋，議定
    買賣價金為6 億9800萬元，並向金主王玉山借款7000萬元作
    為支付訂金及頭期款，江程金允諾支付借款利息為月息1 分
    ，而王玉山為確保上筆借款債權，江程金亦允將上開萬客隆
    土地登記在王玉山名下，再以王玉山名義向兆豐國際商業銀
    行（下稱兆豐商銀）金控總部分行貸款6 億2800萬元支付購
    地餘款，而貸款利息則由江程金繳納。至95年底時，王玉山
    因不願長期背負前述高額貸款，要求江程金儘速辦理該萬客
    隆土地過戶事宜，並歸還王玉山所代墊7000萬元款項，江程
    金遂決意以其任負責人之皇昌投資公司名義向王玉山購入上
    開萬客隆土地。江程金明知該土地係伊所購買，僅因確保王
    玉山之借款而暫時登記在王玉山之名下，而該筆土地購入價
    值僅為6 億9800萬元，於皇昌投資公司於95年12月11日上午
    9 時許召開董事會討論購買萬客隆土地案時，隱匿上開事實
    及土地真實交易價格，致董事會授權江程金可在10億元內購
    買該土地，且為購買上開不動產，授權江程金可向兆豐商銀
    貸款6 億2800萬元。江程金復見皇昌投資公司董事會授權額
    度與實際買賣價差達3 億餘元，認有機可趁，遂指示尚不知
    情之朱惠菊將皇昌投資公司與王玉山之土地買賣價格訂為9
    億8000萬元，並由尚不知情之朱惠菊將該買賣契約書交由吳
    家樺，由吳家樺蓋上其保管王玉山之印章後，持該買賣契約
    向兆豐商銀金控總部貸款6 億2800萬元，用以償還王玉山之
    前揭貸款，並將該萬客隆土地過戶至皇昌投資公司名下。因
    皇昌投資公司帳上現金不足，為支付剩餘3 億5200萬元之土
    地款，皇昌投資公司95年12月22日召開董事會決議現金增資
    1 億元，於96年1 月3 日收齊增資款，另於萬客隆土地過戶
    至皇昌投資公司名下後，江程金再持該土地向大眾銀行設定
    第二順位抵押權貸款1 億7000萬元。江程金進而指示尚不知
    情之朱惠菊開立付款人皇昌投資公司、金額共3 億4424萬
    0744元之支票、本票共23紙（該等支票、本票明細、票款之
    流向與起訴書附表編號之對照等，均詳見附表一），江程金
    即於95年12月間至96年2 月間，意圖為自己不法所有，基於
    業務侵占之單一犯意（就下揭(二)部分，並與朱惠菊基於意圖
    為自己不法所有之單一犯意聯絡），以下列方式就其等業務
    上所持有皇昌投資公司之款項計2 億6584萬0744元予以侵占
    入己（此款項金額之計算明細詳見附表二；起訴書原誤載為
    2 億4261萬2744元，嗣經檢察官以補充理由書予以更正），
    作為清償自己與吳家樺及王玉山間之私人債務外，另以股東
    往來科目供皇昌投資公司、皇昌營造公司、和昌公司週轉之
    用：
  (一)其中8 紙票據（即附表一編號16至23）合計金額1 億2660萬
    元，交由王玉山存入其設在華南商業銀行忠興分行，帳號
    000000000000號帳戶；兆豐商銀營業部00000000000 號帳戶
    內（其中應返還王玉山之7000萬元及利息840 萬元《月息1
    分，以一年期計算》，合計7840萬元不列入江程金侵占金額
    內），所餘4820萬則由江程金侵占入己，作為清償其與王玉
    山間之私人借款。
  (二)其餘15紙合計金額2 億1764萬744 元之票據，江程金先指示
    朱惠菊以江程金印鑑章塗銷「禁止背書轉讓」字樣，再由吳
    家樺在上開票據背面蓋上王玉山先前交由蕭慧萍保管之印章
    背書後交由朱惠菊，而朱惠菊知悉該15張票據均係皇昌投資
    公司因購買萬客隆土地所支付之價金，竟與江程金基於意圖
    為江程金不法所有之犯意聯絡，而將該15張支票存入江程金
    設在臺灣中小企業銀行世貿分行00000000000 號帳戶內，江
    程金再指示江美琪、陳姬錞等人，將其中2000萬元及2100萬
    元分別轉存入皇昌營造公司設在臺灣中小企業銀行世貿分行
    00000000000 號及00000000000 號帳戶內；5350萬元復轉存
    入皇昌營造公司設在臺灣土地銀行和平分行00000000000 號
    帳戶內；3150萬復存入和昌公司設在第一商業銀行延吉分行
    00000000000 號帳戶內；1000萬元復轉存和昌公司設在大眾
    商業銀行敦化分行000000000000號帳戶內；2500萬元存入皇
    昌投資公司設在臺灣中小企業銀行世貿分行00000000000 號
    帳戶內（江程金匯入上開公司，該等公司會計科目均記為「
    股東往來」）供上開公司資金週轉之用。另有4861萬744 元
    存入江程金設在第一商業銀行延吉分行之00000000000 號及
    00000000000 號帳戶、台新商業銀行景平分行000000000000
    0 號帳戶、華南商業銀行北南港分行000000000000號帳戶，
    華南商業銀行忠孝東路分行000000000000號帳戶、聯邦銀行
    仁愛分行00000000000 號帳戶及00000000000 號帳戶內；江
    程金之女江美琪設在第一商業行延吉分行00000000000 號及
    中國信託商業銀行板橋分行000000000000號帳戶內，供江程
    金個人花用。另190 萬元轉存入王玉山設在兆豐商銀營業部
    00000000000 號帳戶內，作為清償江程金與王玉山間之私人
    借款。
二、案經王玉山告發及法務部調查局臺北市調查處移送臺灣臺北
    地方法院檢察署檢察官偵查起訴。
    理  由
一、程序部分：本件被告江程金、朱惠菊所犯係死刑、無期徒刑
    或最輕本刑為3 年以上有期徒刑以外之罪，其等於準備程序
    中就被訴事實均為有罪之陳述，經本院告知簡式審判程序之
    旨，並聽取當事人意見後，經本院合議庭依刑事訴訟法第
    273 條之1 第1 項規定裁定由受命法官獨任進行簡式審判程
    序。是本件之證據調查，依刑事訴訟法第273 條之2 規定，
    不受同法第159 條第1 項、第161 條之2 、第161 條之3 、
    第163 條之1 及第164 條至第170 條規定之限制，合先敘明
    。
二、上開事實，業據被告2 人於本院準備及審理程序中自白無誤
    （見本院卷第112 、118 頁），核與證人吳家樺（見99年度
    偵字第16236 號卷第71-75 頁、99年度偵字第16236 號卷第
    243-247 頁、台北市調處卷第57-72 頁、98年度他字第1037
    0 號卷第82-85 頁）、陳家欽（見99年度偵字第16236 號卷
    第35-39 頁）、陳獻照（見99年度偵字第16236 號卷第35-
    39頁）、黃重雷（見99年度偵字第16236 號卷第35-39 頁、
    98年度他字第10370 號卷第131-134 頁、99年度警聲搜字第
    125 號卷第22頁）、王玉山（99年度偵字第16236 號卷第25
    -27 頁、台北市調處卷第34-49 頁、98年度他字第10370 號
    卷第30-33 、86-88 頁）、林淑芬（98年度他字第10370 號
    卷第114-117 頁）、陳琇玲（98年度他字第10370 號卷第
    124-126 頁）等之證述大致相符，並有下列書證：
  1.皇昌投資公司與王玉山間買賣萬客隆土地之買賣契約（99年
    度偵字第16236 號卷第117-119 頁）
  2.皇昌投資公司95年12月11日董事會會議紀錄（99年度偵字第
    16236 號卷第116 頁）
  3.皇昌投資公司分類帳及萬客隆土地交易傳票（台北市調處卷
    第165-209 頁、491-506 頁、524-557 頁）
  4.證人王玉山之兆豐商銀金控總部分行00000000000 號帳戶明
    細及撥還款紀錄（台北市調處卷第210-217 頁）
  5.兆豐商銀96年10月23日（96）兆銀營字第717 號函所附之資
    料（台北市調處卷第218-226 頁）
  6.如附表一、附表二、附表四所示之票據及相關傳票（並見台
    北市調處卷第231-317 頁）
  7.皇昌投資公司之臺灣中小企業銀行世貿分行00000000000 號
    及00000000000 號帳戶交易明細（台北市調處卷第318-322
    、325-331 頁）
  8.皇昌投資公司之臺北富邦銀行和平分行000000000000號帳戶
    交易明細（台北市調處卷第339-340 頁）
  9.被告江程金在臺灣中小企銀世貿分行00000000000 號帳戶交
    易明細（99年度偵字第16236 號卷第128 頁）
 10.被告江程金在第一商銀延吉分行00000000000 號及00000000
    000 號帳戶交易明細（台北市調處卷第356-376 頁）
 11.被告江程金在聯邦商銀仁愛分行00000000000 號及
    00000000000 號帳戶交易明細（台北市調處卷第377-387 頁
    ）
 12.證人王玉山在華南銀行忠興分行000000000000號帳戶交易明
    細（台北市調處卷第389-402 頁）
 13.證人鐘昉宜在華南銀行忠興分行000000000000號帳戶交易明
    細（台北市調處卷第404-406 頁）
 14.皇昌營造公司在臺灣土地銀行和平分行00000000000 號交易
    明細（台北市調處卷第465-471 頁）
 15.皇昌營造公司在臺灣中小企銀世貿分行00000000000 號及
    00000000000 號交易明細（台北市調處卷第407-451 頁）
    堪信被告2 人上開於本院之任意性自白核與事實相符而可採
    信，則本案事證已臻明確，被告2 人犯行足堪認定，自應依
    法論科。
三、論罪科刑部分：
  (一)查被告江程金於擔任皇昌投資公司負責人，被告朱惠菊於兼
    辦皇昌投資公司出納及資金調度業務期間，將上揭其等業務
    上所持有皇昌投資公司之款項計2 億6584萬0744元予以侵占
    入己，是核被告2 人所為，均係犯刑法第336 條第2 項之業
    務侵占罪。被告2 人所為如事實欄所示之業務侵占行為，係
    利用同一職務上之便而為，其等接續挪用皇昌投資公司之票
    據款項行為，於時間及空間上具有密接之關連性，被告2 人
    行為方式及其目的亦相同，且均侵害皇昌投資公司之財產法
    益，是其個別業務侵占行為，獨立性極為薄弱，依一般社會
    觀念難以強行分離，顯係基於單一犯意接續而為，各應評價
    為接續犯之實質上一罪，法律上逕論以一罪已足。被告2 人
    間，就上揭事實欄一、(二)部分，有犯意聯絡及行為分擔，應
    論以共同正犯。
  (二)爰審酌被告江程金係皇昌投資公司之負責人，被告朱惠菊則
    兼辦皇昌投資公司出納及資金調度業務，其等侵占之金額合
    計達2 億6584萬0744元，犯罪之情節非輕，然其等於本院審
    理期間坦承全部犯行並表達悔意，態度尚可，且其等在檢調
    機關於98年11月間就本案開始偵查之前，於98年8 月3 日即
    以與「股東往來」科目對沖（即將股東江程金等對於皇昌投
    資公司之債權予以沖減）之方式，彌補皇昌投資公司所受之
    損害，此有皇昌投資公司98年8 月3 日編製之第000000000
    號會計傳票、皇昌投資公司財務報表暨會計師查核報告在卷
    可稽（參99年度偵字第16236 號第189 、193-206 頁）；就
    所餘之61,144,532元之金額部分，亦據被告江程金於本院審
    理期間歸還予皇昌投資公司，此有匯款委託書（證明聯）等
    在卷可稽（見本院卷第103-105 頁），是可認被告2 人已就
    相關損害加以填補；另皇昌投資公司除被告江程金以外之所
    有股東，並亦表明請求對被告2 人從輕量刑，此有陳報狀及
    協議書等附卷可佐（見本院卷第99-102、125-127 頁）；另
    斟酌被告2 人之素行、生活狀況、犯罪之動機、目的、手段
    等一切情狀，量處如主文所示之刑。又本件被告2 人犯罪行
    為之時間，係在中華民國96年4 月24日以前，合於中華民國
    九十六年罪犯減刑條例第2 條第1 項第3 款之減刑條件，應
    各減其宣告刑2 分之1 如主文所示，並各依法諭知其易科罰
    金之折算標準。
  (三)末查，被告江程金前因故意犯罪受有期徒刑以上刑之宣告，
    執行完畢後，5 年以內未曾因故意犯罪受有期徒刑以上刑之
    宣告；被告朱惠菊則未曾因故意犯罪受有期徒刑以上刑之宣
    告，有刑案資料查註紀錄表及臺灣高等法院被告前科紀錄表
    各1 份在卷可按，其等因一時失慮，致罹刑典，經此偵查及
    審判程序後，當知所警惕，而信無再犯之虞，且皇昌投資公
    司除被告江程金以外之所有股東，均表明不再追究對於被告
    2 人之刑責，本院認前所宣告之刑，均以暫不執行為適當，
    並為確實督促被告2 人保持善良品行及正確法律觀念，並參
    酌前揭其等犯罪情節，爰依刑法第74條第1 項第1 款、第2
    款、第2 項第4 款之規定，併予宣告緩刑期間，及諭知應向
    公庫支付之金額如主文所示，以啟自新。又如主文所示應向
    公庫支付之金額，依刑法第74條第4 項規定得為民事強制執
    行名義，又依同法第75條之1 第1 項第4 款規定，受緩刑之
    宣告而違反上開本院所定負擔情節重大，足認原宣告之緩刑
    難收其預期效果，而有執行刑罰之必要者，得撤銷其宣告，
    在此說明。
四、不另為無罪諭知部分：
  (一)公訴意旨另以：如附表三所示之合計金額77萬2000元之3 紙
    支票（起訴書附表編號19至21），被告江程金指示被告朱惠
    菊開立，被告江程金再將上開支票交由吳家樺，由吳家樺持
    其所保管王玉山之印章背書後，由吳家樺存入其女鐘昉宜設
    在華南商業銀行忠興分行000000000000號帳戶內，用以清償
    江程金與吳家樺間之私人借款，因認該等支票亦係被告江程
    金侵占皇昌投資公司款項之支票，被告江程金此部分亦涉犯
    刑法第336 條第2 項之業務侵占罪嫌（此部分事實，公訴意
    旨未認被告朱惠菊為共同正犯）。
  (二)惟查，依附表四所示卷內皇昌投資公司購買萬客隆土地等之
    記帳過程及付款情形，並未涉及如附表三所示之票據，又該
    等票據之對方科目均為「暫付款項」，並非「土地」或「建
    築物」，均不能遽認與本案被告江程金以溢列皇昌投資公司
    購買萬客隆土地等之價金方式所為之業務侵占犯行相關，故
    尚不能認被告江程金有此部分業務侵占之行為。
  (三)上開部分原應為無罪之諭知，惟公訴意旨認此部分與被告江
    程金前開有罪部分有接續犯之一罪關係，爰不另為無罪之諭
    知，附此敘明。
五、據上論斷，依刑事訴訟法第273 條之1 第1 項、第299 條第
    1 項前段，刑法第28條、第336 條第2 項、第41條第1 項前
    段、第74條第1 項第1 款、第2 款、第2 項第4 款，刑法施
    行法第1 條之1 ，中華民國九十六年罪犯減刑條例第2 條第
    1 項第3 款、第7 條、第9 條，判決如主文。
本案經檢察官陳宗豪、郭郁到庭執行職務。
中    華    民    國   100    年    11    月    30    日
                  刑事第十七庭法  官  江俊彥
上正本證明與原本無異。
如不服本判決應於收受送達後10日內向本院提出上訴書狀，並應
敘述具體理由；其未敘述上訴理由者，應於上訴期間屆滿後20日
內向本院補提理由書（均須按他造當事人之人數附繕本）「切勿
逕送上級法院」。告訴人或被害人如對於本判決不服者，應具備
理由請求檢察官上訴，其上訴期間之計算係以檢察官收受判決正
本之日期為準。
                             書記官  王聖婷
中    華    民    國   100    年    11    月    30    日
附錄論罪法條：
中華民國刑法第336條
（公務公益侵占罪、業務侵占罪）
對於公務上或因公益所持有之物，犯前條第1 項之罪者，處1 年
以上7 年以下有期徒刑，得併科5 千元以下罰金。
對於業務上所持有之物，犯前條第1 項之罪者，處6 月以上5 年
以下有期徒刑，得併科3 千元以下罰金。
前二項之未遂犯罰之。
附表一  業務侵占之相關票據明細及票款流向一覽表
附表二  被告江程金、朱惠菊侵占金額計算明細
附表三  不另為無罪諭知部分之票據
附表四  皇昌投資公司購買萬客隆土地等之記帳過程及付款情形
（均另為EXCEL檔）